ACORDAO-COMPLETO-2506825

ACÓRDÃO 39/2022 ATA 1/2022 - SEGUNDA CÂMARA

VISTOS, relatados e discutidos estes autos em que se apreciam embargos de declaração opostos pela Caixa Econômica Federal contra o Acórdão 4071/2021-TCU-Segunda Câmara, em que este Tribunal negou registro aos atos de admissão dos funcionários Walter Lobato Moraes Junior, Carlos Vinicius Marinho Veloso e Angelina Mayra Paiva Costa Soares, em virtude de suas admissões terem ocorrido após o vencimento do prazo do respectivo concurso público, prorrogado por força de provimento judicial pendente de trânsito em julgado;
ACORDAM os Ministros do Tribunal de Contas da União, reunidos em sessão da Segunda Câmara, diante das razões expostas pelo Relator, com fundamento no art. 34 da Lei 8.443/1992, em:
9.1. conhecer dos presentes embargos de declaração, para, no mérito, negar-lhes provimento;
9.2. dar ciência desta deliberação à Caixa Econômica Federal, por meio dos respectivos advogados, nos termos do art. 179, §7º, do RITCU, informando que o teor integral de suas peças (Relatório, Voto e Acórdão) poderá ser obtido no endereço eletrônico www.tcu.gov.br/acordaos.

ATOS DE ADMISSÃO. nesta etapa, de analisar os embargos de declaração (peça 17) opostos pelos interessados contra o Acórdão 4.071/2021-TCU-2ª Câmara, Ministro-Relator Raimundo Carreiro (peça 10).

Segunda Câmara

Caixa Econômica Federal.

3. Interessados/Responsáveis:
3.1. Interessados: Angelina Mayra Paiva Costa Soares (XXX.544.912-XX); Carlos Vinicius Marinho Veloso (XXX.706.623-XX); Walter Lobato Moraes Junior (XXX.916.562-XX)..

13.1. Ministros presentes: Bruno Dantas (Presidente), Augusto Nardes e Raimundo Carreiro (Relator).
13.2. Ministros-Substitutos presentes: Marcos Bemquerer Costa e André Luís de Carvalho.

RAIMUNDO CARREIRO

Trata-se de embargos de declaração (peça 17) opostos pela Caixa Econômica Federal contra o Acórdão 4071/2021-TCU-Segunda Câmara, de minha relatoria, em que este Tribunal negou registro aos atos de admissão dos funcionários Walter Lobato Moraes Junior, Carlos Vinicius Marinho Veloso e Angelina Mayra Paiva Costa Soares, nos seguintes termos: 
"VISTOS, relatados e discutidos os atos de admissão de Angelina Mayra Paiva Costa Soares (XXX.544.912-XX) , Carlos Vinicius Marinho Veloso (XXX.706.623-XX) e Walter Lobato Moraes Junior (XXX.916.562-XX) , junto à Caixa Econômica Federal - CEF; 
ACORDAM os ministros do Tribunal de Contas da União, reunidos em sessão da 2ª Câmara, ante as razões expostas pelo relator e com fundamento nos arts. 71, inciso III, da Constituição Federal, 1º, inciso V, 39, inciso I, da Lei 8.443/1992, 1º, inciso VIII, 259, inciso I, e 260, §1º, do Regimento Interno, em: 
9.1. considerar ilegais os atos e negar-lhes o registro; 
9.2. determinar à Gerência de Recursos Humanos da Caixa Econômica Federal que: 
9.2.1. acompanhe os desdobramentos da Ação Civil Pública 0000059-10.2016.5.10.0006, em curso na Justiça Trabalhista da 10ª Região, e, caso venha a ser desconstituída a sentença ora favorável aos interessados, torne sem efeito os atos de admissão nos quadros da entidade e providencie o cadastramento dos respectivos desligamentos no sistema e-Pessoal; 
9.2.2 dê ciência desta deliberação aos interessados e à Caixa Econômica Federal."
 
2.	Reproduzo a seguir, com ajustes de forma, o teor principal da instrução conclusiva da Secretaria de Fiscalização de Integridade de Atos e Pagamentos de Pessoal e de Benefícios Sociais (Sefip) , cujas conclusões foram endossadas pela direção da unidade (peças 27 e 28) : 
"HISTÓRICO
2. Esta Corte de Contas, por meio do Acórdão 4071/2021-TCU-Segunda Câmara, MinistroRelator Raimundo Carreiro (peça 10) , entendeu que os atos de admissão dos interessados neste processo são ilegais, em face de contratação extemporânea fora do prazo de validade do concurso, ainda que tais contratações estivessem respaldadas por decisão judicial não transitada em julgado nos autos da Ação Civil Pública n. 0000059-10.2016.5.10.0006, em curso na Justiça do Trabalho da 10ª Região, que estendeu por prazo indeterminado (até o trânsito em julgado) a validade dos concursos regidos pelos editais 001/2014-NM e 001/2014-NS, o que teria lastreado a contratação dos interessados (peças 21/22) .
3. Informa-se que a referida decisão do TCU ainda determinou à Caixa Econômica Federal o acompanhamento dos desdobramentos da Ação Civil Pública n. 0000059-10.2016.5.10.0006, devendo aquela Unidade Jurisdicionada tornar sem efeito os atos de admissão dos interessados, caso a sentença judicial a eles favorável fosse desconstituída (peça 10) .
EXAME TÉCNICO
4. Nesse contexto, sobreveio a oposição de embargos de declaração (peça 17) cujas alegações podem ser assim sumariadas:
a) invoca contradição da decisão da Corte de Contas ao julgar ilegal os atos de admissão dos interessados em face de contratação fora do prazo do concurso; mas, ao mesmo tempo, reconhece a existência de decisão judicial na Ação Civil Pública n. 0000059-10.2016.5.10.0006 favorável aos funcionários por ter prorrogado o prazo de validade do concurso até o trânsito em julgado;
b) alega omissão do Acórdão desta Corte de Contas nos presentes autos por não ter enfrentado a impossibilidade de realização de novos concursos enquanto vigente a decisão judicial que prorrogou aqueles regidos pelos editais 001/2014-NM e 001/2014-NS; além de não ter enfrentado, igualmente, a "satisfatividade do cumprimento da decisão judicial e, consequentemente, a não precariedade dos atos nela fundados."
Análise dos embargos opostos
5. De antemão, esclarece-se, de imediato, que os embargos de declaração devem ser conhecidos e no mérito acolhidos, vez que as decisões judiciais previstas na sentença e no respectivo recurso ordinário amparam a contratação dos interessados, não havendo o que se falar em extemporaneidade do prazo de validade dos concursos regidos pelos editais 001/2014-NM e 001/2014-NS da Caixa Econômica Federal, conforme restou consignado no Acórdão deste TCU, mostrando-se que a decisão desta Corte de Contas, de fato, é contraditória em seus próprios fundamentos.
6. Eis o excerto da ementa da decisão judicial que assegura a contratação dos interessados:
 (...) CAIXA ECONÔMICA FEDERAL. CONCURSO PÚBLICO PARA CADASTRO DE RESERVA. REITERAÇÃO DE ABERTURA DE CONCURSOS PÚBLICOS. AUSÊNCIA DE MOTIVAÇÃO. PRINCÍPIO DA MORALIDADE. INOBSERVÂNCIA. MOTIVAÇÃO. PRINCÍPIO DA MORALIDADE. INOBSERVÂNCIA. No julgamento do RE 837311/PI (repercussão geral) prevaleceu no âmbito do exc. STF a tese jurídica de que é possível a realização de concurso público para a formação , tão somente, de cadastro de reserva. Porém, tal entendimento não autoriza abertura de inúmeros e sequenciais concursos públicos, sem a devida motivação explícita e comprovada. Nos termos do art. 173 da Constituição da República, as empresas públicas sujeitam-se "ao regime jurídico próprio das empresas privadas, inclusive quanto aos direitos e obrigações civis, comerciais, trabalhistas e tributárias" (inciso II) ; mas também obedecem aos princípios de legalidade, impessoalidade, moralidade, publicidade e eficiência, nos termos do caput do artigo 37 da Carta da República, resultando que as empresas públicas devem obediência aos princípios da administração pública relativamente à investidura em seus cargos ou em seus empregos públicos. Assim definido, impõe-se o deferimento dos pleitos formulados pelo Ministério Público do Trabalho, autor da ação civil pública ajuizada, relativamente à prorrogação dos prazos de validade dos concursos públicos lançados nos Editais de nº 001/2014-NM e 001/2014-NS, até o trânsito em julgado da presente ação, bem como de que, em caso de abertura de novo edital de certame, seja ressalvada a prioridade dos aprovados nos certames 001/2014-NM e 001/2014-NS, resguardando-se, ainda, os direitos dos empregados admitidos por força da antecipação da tutela deferida na primeira instância, de permanecerem no cargo. Recurso da ré conhecido e parcialmente provido.
7. Quanto ao item "b" dos embargos de declaração, informa-se que o próprio Recurso Ordinário na Ação Civil Pública n. 0000059-10.2016.5.10.0006 cuidou de esclarecer, ou seja, reconheceu o direito dos empregados admitidos, por força da antecipação de tutela deferida na primeira instância, permanecerem no cargo/emprego; e também autorizou a abertura de novos concursos públicos pela Caixa Econômica Federal, ressalvando-se apenas o direito de prioridade na convocação dos aprovados nos certames 001/2014-NM e 001/2014-NS.
CONCLUSÃO
8. Conclui-se, portanto, que este Tribunal poderá conhecer os embargos de declaração opostos, para no mérito, dar provimento, sugerindo, ainda, o sobrestamento do julgamento dos presentes autos, nos termos do art. 157 do RITCU, até o trânsito em julgado da Ação Civil Pública n. 0000059-10.2016.5.10.0006, que, até o presente momento, confere legalidade à contratação dos interessados.
PROPOSTA DE ENCAMINHAMENTO
9. De conformidade com o preceituado no artigo 71, inciso III, da Constituição Federal de 1988; c/c os arts. 1º, inciso V, e 39, incisos I e II, da Lei 8.443/1992, c/c os artigos 1º, inciso VIII, 260, §§ 1º e 2º, do Regimento Interno/TCU, e tomando por base as verificações feitas pela unidade técnica, na forma prevista no artigo 260, caput, do Regimento Interno-TCU, propomos as seguintes medidas: 
a) conhecer do presente embargo de declaração, para, no mérito, dar-lhe provimento, sugerindo o sobrestamento do julgamento dos presentes autos, nos termos do art. 157 do RITCU, até o trânsito em julgado da Ação Civil Pública n. 0000059-10.2016.5.10.0006, que, até o presente momento, confere legalidade à contratação dos interessados; 
b) dar ciência desta deliberação ao interessado."
É o Relatório.

Leonardo Faustino Lima (53.806/OAB-DF) e Andre Luiz Viviani de Abreu (116.896/OAB-RJ), representando Caixa Econômica Federal.

Procuradora-Geral Cristina Machado da Costa e Silva.

EMBARGOS DE DECLARAÇÃO. ADMISSÕES. CAIXA. ADMISSÕES REALIZADAS APÓS O VENCIMENTO DO PRAZO DO CONCURSO PÚBLICO, PRORROGADO EM VIRTUDE DE PROVIMENTO JUDICIAL PENDENTE DE TRÂNSITO EM JULGADO. NEGATIVA DE REGISTRO, SEM DETERMINAÇÕES CORRETIVAS, EM RESPEITO À SENTENÇA JUDICIAL. POSSIBILIDADE DE SUBSISTÊNCIA DAS ADMISSÕES ENQUANTO MANTIDA A DECISÃO JUDICIAL. CONHECIMENTO. NEGATIVA DE PROVIMENTO. PRECEDENTES. CIÊNCIA.

ATOS DE ADMISSÃO (ADS)

Secretaria de Fiscalização de Integridade de Atos e Pagamentos de Pessoal e de Benefícios Sociais (Sefip).

Trata-se de embargos de declaração opostos pela Caixa Econômica Federal contra o Acórdão 4071/2021-TCU-Segunda Câmara, de minha relatoria, em que este Tribunal negou registro aos atos de admissão dos funcionários Walter Lobato Moraes Junior,  Carlos Vinicius Marinho Veloso e Angelina Mayra Paiva Costa Soares, em virtude de suas admissões terem ocorrido após o vencimento do prazo do respectivo concurso público, prorrogado por força de provimento judicial pendente de trânsito em julgado.
2.	       Presentes os requisitos de admissibilidade fixados no art. 34 da Lei 8.443/1992, cumpre conhecer do recurso.
3.	       Basicamente, a embargante alega que:
a) houve contradição no julgamento pela ilegalidade das admissões, pois, ao mesmo tempo em que o Tribunal impugnou os atos em face de contratação fora do prazo do concurso, a Corte de Contas reconheceu a força cogente da decisão judicial na Ação Civil Pública n. 0000059-10.2016.5.10.0006, favorável aos funcionários, que prorrogou a validade do certame até o trânsito em julgado da ação;
b) houve omissão por não ter sido enfrentada a impossibilidade de realização de novos concursos enquanto vigente a referida decisão judicial, que prorrogou os certames regidos pelos editais 001/2014-NM e 001/2014-NS, bem como por não ter enfrentado a natureza satisfativa do provimento judicial, o que afastaria a precariedade das admissões nela amparadas. 
4.	        Ao analisar o feito, a unidade técnica conclui pelo provimento dos embargos, "sugerindo o sobrestamento do julgamento dos presentes autos, nos termos do art. 157 do RITCU, até o trânsito em julgado da Ação Civil Pública n. 0000059-10.2016.5.10.0006, que, até o presente momento, confere legalidade à contratação dos interessados".
5.	       Com as devidas vênias, divirjo da proposta da unidade técnica, para negar provimento ao recurso. 
6.	       Assim concluo, porque os argumentos ora manejados pela Caixa reprisam, em linhas gerais, as mesmas alegações apresentadas em embargos anteriores sobre idêntica questão de fato, todos rejeitados por meio dos Acórdão 8588/2021-TCU-Primeira Câmara (relator: Ministro Substituto Marcos Bemquerer) , 6.274/2021-1ª Câmara (relator: Ministro Vital do Rêgo) , 6.310/2021-1ª Câmara (relator: Ministro Walton Alencar Rodrigues) , 6.264/2021-1ª Câmara (relator: Ministro Benjamin Zymler) , 6.261/2021-1ª Câmara (relator: Ministro Benjamin Zymler) , 5.975/2021-1ª Câmara (relator: Ministro Jorge Oliveira) , 6.582/2021-1ª Câmara (relator: Ministro Jorge Oliveira) , 12.373/2021-2ª Câmara (relator: Ministro Aroldo Cedraz) , 7.856/2021-2ª Câmara (relator: Ministro Augusto Nardes) , 8.452/2021-2ª Câmara (relator: Ministro Augusto Nardes) , 7.856/2021-2ª Câmara (relator: Ministro Augusto Nardes) , 6.858/2021-2ª Câmara (relator: Ministro Substituto Marcos Bemquerer) , 6.294/2021-2ª Câmara (relator: Ministro Substituto Marcos Bemquerer) , entre muitos outros. 
7.	       Ademais, a questão versada nos presentes autos tem sido objeto de iterativas deliberações desta Corte de Contas, todas pela negativa de registro dos atos de admissão, a despeito do provimento judicial expresso nos autos da Ação Civil Pública 0000059-10.2016.5.10.0006. Nesse sentido: Acórdão 13431/2021-TCU-Primeira Câmara (relator: Ministro Walton Alencar Rodrigues) ,  8.466/2021-TCU-Segunda Câmara  (relator: Ministro Aroldo Cedraz) , 8.610/2021-1ª Câmara (relator: Ministro Substituto Weder de Oliveira) , 8.590/2021-1ª Câmara (relator: Ministro Substituto Marcos Bemquerer) , 8.326/2021-1ª Câmara (relator: Ministro Jorge Oliveira) , 7.992/2021-2ª Câmara (relator: Ministro Augusto Nardes) , 7.991/2021-2ª Câmara (relator: Ministro Augusto Nardes) , 8.136/2021-1ª Câmara (relator: Ministro Jorge Oliveira) , 7.305/2021-1ª Câmara (relator: Ministro Walton Alencar Rodrigues) , 7.287/2021-1ª Câmara (relator: Ministro Augusto Sherman) , 1.106/2020-Plenário (relator: Ministro Benjamin Zymler) , 3.722/2021-2ª Câmara (relator: Ministro Raimundo Carreiro) , 13.295/2020-2ª Câmara (relator: Ministro Substituto Marcos Bemquerer) , 2.805/2019-2ª Câmara (relatora: Ministra Ana Arraes) , 872/2018-2ª Câmara (relatora: Ministra Ana Arraes) , 4.217/2017-1ª Câmara (relator: Ministro Benjamin Zymler) , 7.427/2016-1ª Câmara (relator: Ministro Bruno Dantas) , 1.140/2015-1ª Câmara (relator: Ministro Benjamin Zymler) , 7.882/2014-1ª Câmara (relator: Ministro Benjamin Zymler) , entre outros.     
8.	    A par dos fartos precedentes citados, que bem justificam a rejeição dos embargos sob exame, peço licença para incorporar aos fundamentos deste Voto os argumentos expendidos pelo Ministro Aroldo Cedraz no voto condutor do Acórdão 12377/2021-TCU-Segunda Câmara, proferido na recente sessão de 14/9/2021, em que este Tribunal rejeitou embargos declaratórios de equivalente teor, sobre o mesmo objeto, opostos igualmente pela Caixa Econômica Federal, e com mesma proposta da Sefip de provimento do recurso para sobrestar o processo:
4. Os argumentos não se sustentam, uma vez que ignoram que em nosso ordenamento jurídico vigora o princípio da independência das instâncias, que respalda a atuação desta Casa de Contas nos aspectos de sua competência constitucional e legal. Assim, as decisões em outros processos da esfera criminal e civil não vinculam a decisão do TCU, exceto quando a decisão proferida na instância penal taxativamente declare a inexistência do fato ou a negativa da autoria, o que, até o momento, não ocorreu no caso concreto. O STF e o STJ corroboram esta tese nos Mandados de Segurança 26.969-DF e 25.880-DF, MS 7080-DF, MS 7138-DF e 7042-DF. No mesmo sentido são os Acórdão 3036/2015-TCU-Plenário, relatado pelo Ministro Marcos Bemquerer, 7.752/2015-1ª Câmara, relatado pelo Ministro José Múcio e 7.123/2014-1ª Câmara, relatado pelo Ministro Bruno Dantas.
5. Não há que se falar em contradição ou omissão. O acórdão embargado abordou claramente a ilegalidade das admissões ocorridas fora do prazo de validade do edital. Ademais, a decisão judicial que prorrogou o prazo do concurso foi devidamente abordada e considerada no referido acórdão, haja vista a ausência de determinação para o desfazimento imediato das contratações, sendo determinado à empresa acompanhar os desdobramentos da referida ação e adotar as medidas pertinentes em caso de desconstituição da sentença que estendeu a validade do concurso público, conforme item 9.2.1 do acórdão embargado [idem em relação ao Acórdão 4602/2021-TCU-Segunda Câmara, ora embargado], dependendo a estabilidade dessas contratações unicamente do que for decidido pelo Poder Judiciário, independentemente da ilegalidade atribuída aos atos pelo TCU.
6. Sobre a impossibilidade de realização de novo certame, isso não é objeto de discussão nestes autos. Aqui, discute-se apenas a legalidade dos atos emitidos pela Caixa, nos termos da deliberação embargada.
7. Considerando não haver qualquer contradição ou omissão na deliberação combatida, não há o que ser corrigido mediante embargos, que devem ser conhecidos e rejeitados, mantendo-se inalterada a deliberação questionada.
8. Por fim, à luz do que foi exposto acima, em especial, em homenagem ao princípio da independência das instâncias, exposto no item 4, discordo da proposta da Sefip em dar provimento aos embargos declaratórios e sobrestar o julgamento dos presentes autos, nos termos do art. 157 do RITCU, até o trânsito em julgado da Ação Civil Pública n. 0000059-10.2016.5.10.0006.  (Grifei) .
9.	As razões acima transcritas foram igualmente utilizadas para fundamentar outros vinte e cinco acórdãos prolatados na mesma sessão (nos 12.352/2021 a 12.376/2021, da 2ª Câmara, relator: Ministro Aroldo Cedraz) .
10.        Convém relembrar que os acórdãos em questão mantêm os servidores em seus empregos até as decisões definitivas das ações judiciais. Por outro lado, com o julgamento dos embargos, abre-se outra porta para a Embargante ingressar com Pedido de Reexame, recurso previsto no art. 286 do RI/TCU.
11.	Assim, em linha de concordância com a firme convergência jurisprudencial desta Corte de Contas para os casos da espécie, nego provimento aos presentes embargos.
	Do exposto, VOTO por que seja aprovado o Acórdão que ora submeto a este Colegiado.	
             TCU, Sala das Sessões, em 25 de janeiro de 2022.
RAIMUNDO CARREIRO 
Relator